臺灣高等法院臺南分院刑事判決
                                  111年度金上訴字第214號
上  訴  人  臺灣雲林地方檢察署檢察官
被      告  黃筠淇



選任辯護人  洪維廷律師
上列上訴人因被告違反洗錢防制法等案件，不服臺灣雲林地方法
院110年度金訴字第60號中華民國110年12月27日第一審判決（起
訴案號：臺灣雲林地方檢察署110年度偵字第2554號），提起上
訴，本院判決如下：
    主  文
上訴駁回。
    理  由
一、經本院審理結果，認第一審判決對被告黃筠淇為無罪之諭知
    ，核無不當，應予維持，並引用第一審判決書記載之證據及
    理由（如附件）。
二、檢察官上訴意旨略以：金融機構帳戶事關存戶個人財產權益
    之保障，具個人專屬性，若與存戶之提款卡及密碼結合，私
    密性更高，倘有不明金錢來源，甚而攸關個人上之責任，故
    除非與本人具密切親誼或信賴關係者，難認有何流通使用之
    可能，一般人均有妥為保管防阻他人任意使用之認識，縱偶
    因特殊情況須將提款卡及密碼交付他人，亦必深入瞭解對方
    之背景、可靠性及用途，確認無誤後方提供使用，始符常情
    。近年來媒體、政府機關，對於犯罪集團利用人頭帳戶作為
    收受詐欺財物等相關犯罪，藉以逃避檢警查緝等情，宣導不
    遺餘力，是依當前社會一般人之智識程度與生活經驗，對於
    非依正常程序要求提供金融帳戶資料者，均能預知係為取得
    人頭帳戶供作犯罪工具使用，已屬一般之生活經驗與通常事
    理，並為公眾周知之事。換言之，金融帳戶係個人資金流通
    之交易工具，進出款項將影響其個人社會信用評價，具有強
    烈之屬人性及隱私性，應以本人使用為原則，而現今我國金
    融機構對國人申請帳戶，並無特別之資格限制，若無特殊或
    違法之目的，並無取得他人帳戶使用之必要，縱使民間貸款
    ，為確保貸款清償，主要係要貸款人提出身分或擔保文件，
    以免追償無門，此乃常理，參以被告與「林文至」，亦不知
    是否為合法金融機構，雙方未曾謀面，既有電話，被告是一
    個成年人，並非年幼無知，或與社會隔絕而缺乏常識之人，
    有貸款經驗，及相當智識能力及生活經驗，其並於110年1月
    14日(即寄出帳戶前之前一日)回應對方曾與其夫商討(偵卷
    第44頁左上方)等情，被告顯已知悉對方要求提供帳戶存摺
    、金融卡（含密碼）、印章辦理貸款一事，與一般銀行或民
    間貸款之流程與方式不符，而與現今詐欺集團作為詐騙等財
    產犯罪不法用途使用之情形相符，且一般人無法透過通訊軟
    體查得真實使用人之姓名，被告本身既有使用通訊軟體之經
    驗，對於該軟體之申請、使用方式，自屬明瞭，被告既有名
    片，即可依名片撥打電話確認公司是否卻有其人，及「包裝
    」及「金流」之內容為何?匯入金錢來源為何?如何取回帳戶
    等?對方亦無提供遠東銀行之資料(110年12月13日審理筆錄)
    ，然卷內並無被告任何查證資料，只以通訊軟體LINE連繫，
    凡此均與一般人貸款需據實填載寄交文件，以備查證，並經
    面談、徵信或提供及擔保品之通常經驗大相逕庭，而被告在
    知悉本件貸款要求文件與其他貸款不同，卻未求證助人貸款
    公司會以何項目之金錢匯入其帳戶，而「包裝」、「美化」
    其帳戶，在明知金融帳戶提款卡可以作為匯款、取款等金融
    交易所用，對於本案帳戶提款卡連同密碼一併交付，將使本
    帳戶作為不明資金流入、流出之所用，後續可能發生無法再
    追查本案帳戶使用狀況，因而導致匯入本案帳戶內之款項來
    源、去向不明之情形下，仍貿然將本件帳戶資料寄交不認識
    之人，並告知密碼，任由他人使用，製作不實金流，無疑使
    檢調機關查證無門，而生遮斷金流，逃避國家追訴、處罰之
    效果，於主觀上即可預見，並無不能預見，自具有幫助洗錢
    之不確定故意。次查，詐欺集團成員詐騙犯罪係以取得他人
    金錢為主要目的，而如以金融帳戶作為詐騙工具，詐欺集團
    勢必在實施詐騙以前，已經備妥可供被害人匯款，並得以順
    利提領犯罪所得之帳戶，又以提款卡提領詐騙所得者，則以
    事先掌握提款卡及密碼為必要，換言之，在詐欺集團尚未確
    定所取得之金融帳戶可供提領詐騙金錢以前，並無甘冒無法
    提款之風險而遽以該帳戶進行詐騙之可能，再從「林文至」
    在對話中提到1月18日之前就好等語(偵卷第42頁右上方)，
    本件尚難謂有與一般詐欺集團急於取得人頭帳戶之情形有別
    ，反之，比對本案帳戶交易明細，告訴人於受騙匯款後，旋
    遭提款卡方式提領完畢，此金錢流入、流出之手法，符合詐
    欺集團為躲避查緝，短時間之內利用人頭帳戶進行詐騙之情
    ，況若如被告所言，僅提供本件提款卡與密碼給詐欺集團成
    員，其自不會得知本件詐欺集團成員取得提款卡及密碼之與
    其他詐欺集團取得人頭帳戶之情有別。另被告自承農會有貸
    款，該帳戶是否僅供農會貸款使用?且被告於110年11月15日
    準備程序稱:貸款條件不合理等語，被告與對方之對話中，
    被告原本僅出示本案銀行及第一銀行帳戶之相片，經對方要
    求要提供第三家帳戶時，其始表示提供雲林縣東勢鄉農會帳
    戶給「林文至」，然被告隨即回應:我老公說太麻煩了!他還
    要載我去辦理!叫我不要申請了等語(偵卷第44頁左上方)，
    而依被告提出給對方之本件帳戶及第一銀行帳戶之交易明細
    顯示，本件帳戶所剩存款新臺幣(下同)49元，第一銀行帳戶
    餘額只有10元(偵卷第43頁右上方提款機交易明細)，足見被
    告知悉帳戶屬個人金融重要資料，若交付帳戶與真實身分不
    詳之人，如因此無法取回帳戶或淪為詐騙犯罪所用，並無何
    經濟上之損失，是被告在無損於自己利益之情況下，交付本
    案帳戶，可見被告對於本件帳戶資料極可能遭人於詐欺取財
    犯罪不法利用、洗錢，有所預見，縱使被告於對話中有如上
    述傳送資料及定點等對話紀錄，然此係與對方連繫交付帳戶
    之過程，尚無法佐證被告確信對方「包裝」其帳戶之金錢係
    合法，而有合法之「財力證明」，被告對於本件詐騙犯罪及
    洗錢之發生，並無何違反被告本意之客觀事實存在。而被告
    雖有可能為貸款提供本件帳戶，但其僥倖希望使銀行誤認帳
    戶有金錢流向之客觀紀錄，不問情況即任意以個人帳戶存摺
    、提款卡作為代價以借貸、甚或換取金錢，默許對方任意使
    用其帳戶，於主觀上即有不確定故意甚明。趨利避害為人之
    常情，被告固辯稱:因貸款交付帳戶，被害人，認罪是無心
    害人，因貪小便宜，被利用反而害到人等語，然被告將本案
    帳戶提款卡及密碼一併交付與真實身分不詳之人，被告主觀
    上有將本案帳戶交由他人入款、領款使用之認知，實屬明確
    ，而公司金錢不能隨意匯入、匯出與公司無關之人，製作使
    人誤認之金錢流向外觀，包裝、美化帳戶，同意他人任意使
    用其帳戶，未見其向對方提問，製作不實財力證明，已有不
    被銀行發現不實之僥倖心態，對於帳戶內之金錢來源、去向
    毫不關心，被告如何在無任何資料即認為以貸款為由提供帳
    戶確信即可確保不為違法使用，足見被告無法確保對於匯入
    款項並非詐騙所得，或其他犯罪所得、帳戶遭人供犯罪所用
    ，從而被告顯係基於姑且一試之僥倖、冒險心態，而輕率交
    付帳戶，依法仍屬故意之範疇，其主觀上顯有不確定故意，
    至為甚明，其辯解不足採信等語。
三、經查：　　
（一）原審判決業已說明：「故意」犯罪，須同時具備「知」及
      「欲」兩要素，刑法第13條第1項直接故意是「明知」及
      「有意使其發生」、同條第2項間接故意是「預見其發生
      」及「而其發生不違背其本意」之規定可知，兩者在「知
      」、「欲」兩要素僅有強弱之分；反之，刑法第14條之過
      失犯罪，於第1項之無認識過失是規定為「應注意，並能
      注意，而不注意」，於同條第2項之有認識過失則是規定
      為「雖預見其能發生而確信其不發生」，兩者均僅有「知
      」而無「欲」，且其「知」之程度，有認識之過失高於無
      認識之過失。故可知故意與過失最大之差別，在於行為人
      就結果之發生有無「欲」之存在。故本件依被告所提出之
      110年1月9日簡訊內容截圖及LINE通訊內容截圖所示（見
      偵卷第87、41至47、89至97頁），可知被告主觀上係為求
      能辦理貸款，始聽信網路上認識之貸款專員「林文至」之
      指示，寄送本案彰銀帳戶之提款卡及密碼，其目的並非在
      使其名下之帳戶資料，成為幫助他人詐欺取財或洗錢之工
      具，故應無刑法第13條第1項「有意使其發生」或同條第2
      項「就結果之發生不違背其本意」之「欲」存在，先此敘
      明。
（二）上訴意旨雖以被告於交付本案彰銀帳戶資料時，其內僅剩
      存款49元，日後若無法取回帳戶或淪為詐騙犯罪所用，被
      告並無何經濟上之損失，故被告在無損於自己利益之情況
      下，交付本案帳戶等語，然被告既是因為要辦理貸款，而
      交付帳戶予「林文至」，若「林文至」為詐欺集團之成員
      ，且將被告之上開帳戶資料作為詐欺告訴人使用，最終導
      致該帳戶遭凍結，無法使用，被告縱因內僅有49元之存款
      ，表面上可說無何「經濟上」之損失，然而，若被告名下
      之帳戶成為詐欺集團持以詐騙他人及洗錢之犯罪工具，且
      業經被害人提告時，則帳戶資料之所有者即被告必將馬上
      遭到查獲追訴，致其不僅未取得貸款分文或任何財物利益
      ，卻須遭檢警查辦而淪為罪犯，甚或陷入牢獄，此一結果
      之發生，應乃違背被告交付上開帳戶資料時之本意，故被
      告主觀上應仍欠缺對於此結果發生之「欲」，尚無從以此
      認定被告有幫助詐欺或洗錢之不確定故意存在。
（三）且有關刑事訴訟之舉證責任構造，基於無罪推定原則，被
      告犯罪之事實應由檢察官提出證據，並指出證明方法加以
      說服，無論為直接或間接證據，須達超越一切「合理」之
      可疑，而得確信其為真實之程度，始得據為有罪之認定。
      而被告否認犯罪，並不負任何證明責任，僅於訴訟進行過
      程中，因檢察官之舉證，致被告將受不利益之判斷時，被
      告為主張犯罪構成要件事實不存在而提出某項有利於己之
      事實時，始需就其主張提出或聲請法院調查證據，然僅以
      證明該有利事實可能存在，而動搖法院因檢察官之舉證對
      被告所形成之不利心證為已足，並無說服使法院確信該有
      利事實存在之必要。故上訴意旨雖以：依被告與對方之LI
      NE對話紀錄，尚無法佐證被告確信對方「包裝」其帳戶之
      金錢係合法，而有合法之「財力證明」，被告對於本件詐
      騙犯罪及洗錢之發生，並無任何違反被告本意之客觀事實
      存在，即認被告主觀上有不確定故意，被告辯解不足採信
      等語，然依刑事訴訟之舉證責任構造，被告主觀上「對於
      本件詐騙犯罪及洗錢之發生乃『不違反其本意』」之客觀事
      實存在，本應由檢察官提出證據，並指出證明方法加以說
      服，且須達超越一切「合理」之可疑，而得確信其為真實
      之程度，始得據為有罪之認定。故上訴意旨徒以被告辯解
      不足採信為據，自難認已盡其舉證之責任。
（四）又上訴意旨再以：被告為求能貸得款項，而將本案帳戶提
      款卡及密碼一併交付與真實身分不詳之人，故被告主觀上
      有將本案帳戶交由他人入款、領款使用之認知，且同意/
      默許他人任意使用其帳戶，以製作使人誤認之金錢流向外
      觀，包裝、美化帳戶，對於帳戶內之金錢來源、去向毫不
      關心，已有僥倖希望使銀行誤認帳戶有金錢流向之客觀紀
      錄、而不被銀行發現不實之心態，未見其向對方提問，也
      無任何資料確信可確保不為違法使用，足見被告無法確保
      對於匯入款項並非詐騙所得，或其他犯罪所得、帳戶遭人
      供犯罪所用，從而被告顯係基於姑且一試之僥倖、冒險心
      態，而輕率交付帳戶，依法仍屬故意之範疇，其主觀上顯
      有不確定故意，至為甚明等語。然而，被告若是抱著「僥
      倖希望銀行誤認帳戶有金錢流向」而詐欺之不確定故意而
      交付帳戶，則其目的是在使銀行因該不實之金錢流向，而
      陷於錯誤，同意貸款予被告，則該詐欺取財之不確定故意
      乃屬正犯，且被害人為銀行，此與被告是抱著「『幫助』詐
      欺集團詐欺告訴人之財物及洗錢」之不確定故意而交付帳
      戶，則其目的是使詐欺集團成員對告訴人施用詐術，使告
      訴人因而陷於錯誤，而交付財物予詐欺集團成員，則該詐
      欺取財之不確定故意乃屬幫助犯之從犯，被害人則為告訴
      人，故兩者詐欺之不確定故意，內涵自屬完全不同。故上
      訴意旨所指被告具有之不確定故意，與起訴書犯罪事實所
      指被告具有之不確定故意，是否相同，自亦非無疑。
（五）再者，行為人主觀上究竟是屬於「過失」或「故意」，因
      兩者所顯露之法敵對意識及可歸責之評價基礎上，乃屬有
      別，故兩者在法律構成要件，尤其是在「欲」之規範上，
      並不相同，業如前述，故本件縱得認被告透過通訊軟體LI
      NE中不知真實姓名年籍之「林文至」協助其辦理貸款，且
      該「林文至」所稱因要美化包裝帳戶，故需被告提供帳戶
      資料等說詞，與一般正常之金融機構貸款作業流程並不相
      符，而得認為被告以上開方式尋求貸款，確有輕信他人、
      疏於查證、輕率交付自己重要金融資料等過失存在，然仍
      難僅以行為人之主觀上容有過失，即遽認被告已有幫助他
      人詐欺取財或洗錢之不確定故意，且因詐欺取財及洗錢罪
      均未處罰過失犯，要仍無從逕以該2罪之過失犯刑責予以
      相繩。故上訴意旨主張被告是抱著「姑且一試之僥倖、冒
      險心態，輕率」之心態而交付帳戶，依法屬故意之範疇，
      且至為甚明等語，顯與一般交通事故上，亦常見當事人是
      抱著「姑且一試之僥倖、冒險心態，輕率」違規致人死傷
      者，然多僅論以刑法第14條第1項「應注意，能注意，而
      不注意」之「過失犯」，何以在交付帳戶之案件中，僥倖
      、冒險、輕率等心態，即依法屬故意之範疇，至為甚明？
      此部分之上訴意旨就過失與故意間之區別論證，自難謂已
      屬清楚明確，無從憑採。
（六）綜上，檢察官上訴仍執原審已詳予斟酌之證據，對於原判
      決已說明事項及原審採證認事逕為相異之評價，復未提出
      其他積極證據證明被告確有幫助詐欺、洗錢之犯行，尚難
      說服本院為不利於被告之認定，其上訴為無理由，應予駁
      回。
四、另臺灣雲林地方檢察署檢察官以110年度偵字第9205號移送
    併辦部分，因本案起訴部分業經本院諭知無罪，是移送併辦
    部分自非本案起訴效力所及，本院即無從予以審理，自應退
    回由檢察官另為適法之處理，併此敘明。
據上論斷，應依刑事訴訟法第368條，判決如主文。
本案經檢察官吳文城提起公訴，檢察官陳淑香提起上訴，檢察官
王全成到庭執行職務。
中　　華　　民　　國　　111 　年　　4 　　月　　12　　日
                  刑事第四庭    審判長法  官  郭玫利
                                      法　官  陳金虎　
                                      法  官  林臻嫺
以上正本證明與原本無異。
檢察官如不服本判決應於收受本判決後20日內向本院提出上訴書
，其未敘述上訴理由者並得於提起上訴後20日內向本院補提理由
書。但應受妥速審判法第9條第1項之限制。
本件被告不得上訴。
　　　　　　　　　　　　　　　　　　　書記官  劉素玲
中　　華　　民　　國　　111 　年　　4 　　月　　12　　日
刑事妥速審判法第9條
除前條情形外，第二審法院維持第一審所為無罪判決，提起上訴
之理由，以下列事項為限：
一、判決所適用之法令牴觸憲法。
二、判決違背司法院解釋。
三、判決違背判例。
刑事訴訟法第377條至第379條、第393條第1款規定，於前項案件
之審理，不適用之。